臺灣士林地方法院民事判決
111年度訴字第166號
原      告
即反訴被告  候阿美  
訴訟代理人  王元勳律師
複  代理人  李怡欣律師
被      告
即反訴原告  張靜芳  
被      告  官有益  
上  一  人
訴訟代理人  官秀宜  
上列當事人間請求遷讓房屋等事件，本院於民國111年11月15日
言詞辯論終結，判決如下：
    主      文
一、原告之訴駁回。
二、本訴之訴訟費用由原告負擔。
三、反訴被告應給付反訴原告新臺幣伍萬元，及自民國一百一十
    一年七月二十三日起至清償日止，按週年利率百分之五計算
    之利息。
四、反訴原告其餘之訴駁回。
五、反訴之訴訟費用由反訴被告負擔四分之一，餘由反訴原告負
    擔。
六、本判決第三項得假執行；但反訴被告如以新臺幣伍萬元為反
    訴原告預供擔保，得免為假執行。
七、反訴原告其餘假執行之聲請駁回。
    事實及理由
壹、程序事項
一、訴狀送達後，原告不得將原訴變更或追加他訴。但擴張或減
    縮應受判決事項之聲明者，不在此限；不變更訴訟標的，而
    補充或更正事實上或法律上之陳述者，非為訴之變更或追加
    。民事訴訟法第255條第1項第3款、第256條分別定有明文。
    經查，本件原告即反訴被告候阿美原請求被告即反訴原告張
    靜芳及被告官有益（以下均省略稱謂，張靜芳及官有益合稱
    被告）連帶賠償律師費用新臺幣（下同）100,000元，暨自
    民國110年1月起至遷讓返還房地之日止，按月給付損害金17
    ,500元及違約金35,000元（見本院卷第10頁）。嗣候阿美於
    111年8月1日提出民事準備書狀暨反訴答辯狀，表明張靜芳
    已如數給付上開應按月給付之損害金17,500元，且於111年6
    月30日交還臺北市○○區○○段○○段000地號之土地（面積約200
    坪，下稱系爭土地）以及坐落於該土地上，位在門牌號碼臺
    北市○○區○○○路00號建物旁之未辦登記建物（下稱系爭房屋
    ，系爭土地與系爭房屋合稱系爭房地），本件改為請求律師
    費用100,000及110年1月至111年6月之違約金630,000元，並
    將上開請求金額扣除應返還張靜芳之押租金50,000元後，聲
    明：被告應連帶賠償680,000元，及自民事準備書狀暨反訴
    答辯狀繕本送達翌日起，按週年利率5%計算之利息（見本院
    卷第322頁、第328頁）。候阿美將原請求被告按月給付之違
    約金部分，具體計算應給付之期數後，確定其請求之金額，
    核屬補充其事實上之陳述，非為訴之變更或追加，於法並無
    不合。另候阿美自其聲明中扣除按月請求之損害金，另加上
    遲延利息之請求，分屬應受判決事項聲明之減縮及擴張，依
    前開規定，應予准許。
二、被告於言詞辯論終結前，得在本訴繫屬之法院，對於原告及
    就訴訟標的必須合一確定之人提起反訴；反訴之標的，如專
    屬他法院管轄、非與本訴得行同種之訴訟程序，或與本訴之
    標的及其防禦方法不相牽連者，不得提起。民事訴訟法第25
    9條、第260條第1項、第2項分別定有明文。再按反訴制度，
    旨在利用本訴之訴訟程序，以符訴訟經濟之原則，若本訴與
    反訴均係應依訴訟標的之金額或價額定其適用之程序者，依
    現行民事訴訟法並無禁止二者合併辯論及裁判之明文，故於
    通常訴訟程序提起應依簡易訴訟程序之反訴，既可達訴訟經
    濟之目的，不得認為不應准許。又民事訴訟以適用通常訴訟
    程序為原則，簡易訴訟程序及小額訴訟程序僅係特別規定，
    通常訴訟程序對當事人程序利益保障較周全，若當事人於適
    用通常程序之本訴中，提起原應適用簡易程序之反訴，對其
    程序保障較為周全，基於紛爭解決一次性原則，應認仍得與
    本訴同行通常訴訟程序。經查，被告於111年7月22日以民事
    答辯㈡暨反訴起訴狀提起反訴，主張兩造間之租賃契約尚未
    屆滿，候阿美終止租約並不合法，爰請求候阿美給付上開租
    賃契約所生之押租金、房屋修繕費用及賠償債務不履行之損
    害等語，惟未陳明係請求向張靜芳或官有益給付（見本院卷
    第275至278頁），嗣於本院言詞辯論中，被告陳明反訴係請
    求候阿美向張靜芳給付，不請求候阿美向官有益為給付，撤
    回官有益所為之反訴等語，且經候阿美同意（見本院卷第40
    6至407頁）。經核，張靜芳於本訴中，同執上情抗辯兩造間
    租賃契約既仍存在，候阿美不得請求賠償律師費用及違約金
    等語，足見反訴之訴訟標的與張靜芳於本訴之防禦方法具有
    牽連關係。又張靜芳反訴之訴訟標的並無專屬他法院管轄之
    情，其訴訟標的金額在500,000元以下，雖依民事訴訟法第4
    27條第1項規定，本應適用簡易程序，但依據前開說明，因
    通常程序之程序保障較為周全，此部分反訴仍可於行通常程
    序之本訴一併提起，並無民事訴訟法第260條第2項所定不得
    與本訴行同種訴訟程序之情。是本件張靜芳提起反訴，於法
    並無不合，亦應准許。
貳、實體事項　　　　
一、本訴部分
　㈠候阿美主張：張靜芳邀同官有益任連帶保證人，向候阿美及
    訴外人李佩純承租系爭房地用以經營「媽媽味」餐廳，約定
    租賃期限自105年1月1日起至109年12月31日止，第1年至第3
    年每月租金30,000元，第4年至第5年每月租金35,000元（下
    稱系爭租賃契約）。系爭房地為候阿美及李佩純2人共有，
    張靜芳應按月分別給付租金17,500元。依系爭租賃契約第6
    條約定，張靜芳應於租期屆滿時交還系爭房地，否則候阿美
    得請求按約定租金5倍計算之違約金，至遷讓之日止；及第1
    2條約定，張靜芳違約時，候阿美因涉訟所繳納之訴訟費用
    、律師費用，均應由張靜芳負擔。租期屆滿前，候阿美已通
    知張靜芳，期滿不再續租，是兩造間就系爭房地之租賃關係
    ，業因租期屆滿，而於109年12月31日消滅。然張靜芳於租
    期屆滿後，竟仍按月將17,500元匯入候阿美於陽明山郵局之
    帳戶內，及至111年6月30日始交還系爭房地。爰依系爭租賃
    契約第12條約定，請求被告連帶賠償本件律師費用100,000
    元；並依系爭租賃契約第6條約定，請求被告連帶給付自110
    年1月1日起至111年6月30日止共18個月，按約定租金2倍計
    算，合計630,000元之違約金（計算式：17,500×2×18＝630,0
    00），上開金額依律師費、違約金之順序以候阿美應給付張
    靜芳之押租金50,000元抵銷後，為680,000元，爰向被告請
    求連帶給付680,000元等語。並聲明：被告應連帶給付候阿
    美680,000元，及自民事準備書狀暨反訴答辯狀繕本送達翌
    日起，按週年利率5%計算之利息。
  ㈡被告則以：張靜芳承租系爭房地係為經營餐廳，需將系爭房
    地加以裝潢整修，投資初期支出相當成本，為免房東於租期
    屆滿後不續租，而無法回收成本，故於簽訂系爭租賃契約時
    ，一併作成補充協議，載明：「約滿租金調整第1年～2年每
    月35,000元，第3年～5年租金雙方協商。」可證系爭租賃契
    約之租賃期間為10年。系爭租賃契約之期限既未屆滿，被告
    有權占有使用系爭房地，候阿美請求被告賠償費用、違約金
    ，即無理由。又系爭租賃契約第6條關於「按約定租金5倍計
    算之違約金」之約定，高於一般違約金約定之標準，違反誠
    信原則，對於被告顯失公平，應屬無效。是縱認候阿美得提
    前終止租約，候阿美亦不得依上開約定而有所請求等語置辯
    ，並聲明：候阿美之訴駁回。
二、反訴部分
　㈠張靜芳主張：系爭租賃契約之租賃期間自105年1月1日起為期
    10年，迄今尚未屆滿，候阿美終止系爭租賃契約並不合法，
    致張靜芳被迫於111年6月30日交還系爭房地，而受有損害。
    爰依系爭租賃契約第5條約定，請求候阿美返還押租金50,00
    0元；依民法第430條規定，請求候阿美給付系爭房屋修繕費
    用61,950元；併依民法第227條第1項規定，請求候阿美賠償
    「媽媽味」餐廳裝潢費用之10分之1即70,311元等語，並聲
    明：⒈候阿美應給付張靜芳182,261元及自民事答辯㈡狀暨反
    訴起訴狀繕本送達候阿美翌日起至清償日止，按週年利率5%
    計算之利息。⒉願供擔保，請准宣告假執行。
　㈡候阿美則以：候阿美依序以本訴請求之律師費100,000元、違
    約金630,000元就張靜芳主張之系爭租賃契約之押租金50,00
    0元為抵銷抗辯，抵銷後張靜芳主張之金額已無剩餘，自不
    得再主張。系爭租賃契約之租賃期間已於109年12月31日屆
    滿，則張靜芳以候阿美違法終止租約為由，以債務不履行為
    請求權基礎，實屬有誤。張靜芳於承租之初，即知悉系爭房
    地位於陽明山竹子湖地區。且依系爭租賃契約第6條約定，
    張靜芳原本即「應將租賃房屋按照原狀遷空交還」，又係主
    動於111年6月30日交還系爭房地，並非被迫。是張靜芳請求
    候阿美賠償之修繕費用61,950元及裝潢費用70,311元，並非
    因給付不能所致之損害賠償，亦與系爭租賃契約之約定不符
    ，並無理由等語，資為抗辯，並聲明：張靜芳之訴及假執行
    之聲請均駁回；如受不利判決，願供擔保，請准宣告免為假
    執行。
三、兩造不爭執之事實（見本院卷第408至409頁）
　㈠系爭房地（臺北市○○區○○段○○段000地號之土地及臺北市○○區
    ○○○路00號建物旁之未辦登記建物）為候阿美及李佩純所共
    有，應有部分比例各為二分之一。
　㈡候阿美、李佩純及被告於104年12月8日簽署本院卷第18至26
    頁之系爭租賃契約（至於本院卷第198頁是否亦為系爭租賃
    契約之一部，則有爭執）。
　㈢張靜芳於簽訂系爭租賃契約時，各給付押租金50,000元予候
    阿美及李佩純，候阿美所收之押租金50,000元迄未返還。
　㈣張靜芳自104年12月8日起使用系爭房屋（臺北市○○區○○○路00
    號建物旁之未辦登記建物），至111年6月30日交還候阿美及
    李佩純。
　㈤張靜芳自110年1月1日至111年6月30日間，每月均各給付17,5
    00元予候阿美及李佩純。
四、得心證之理由
　㈠系爭租賃契約業經兩造及李佩純合意延長至111年12月31日
　　⒈系爭租賃契約於契約本文第2條約定租賃期間為105年1月1
      日至109年12月31日，共計5年，固有該契約存卷可查（見
      本院卷第20頁）。然被告所留存之租賃契約，尚有於末頁
      釘有1張筆記紙（見本院卷第327-1頁，下稱系爭附件），
      證人即系爭房地共有人李佩純於本院證稱：候阿美所提系
      爭租賃契約少了一張附件，就是系爭附件，這是簽約當天
      寫的，寫的時候我、候阿美、被告都在場，是我們4人合
      意要寫的附件，內容也是我們4人討論後同意的內容等語
      （見本院卷第350至351頁），可見系爭附件亦經系爭租賃
      契約各締約當事人於簽訂系爭租賃契約時達成合意，而屬
      系爭租賃契約內容之一部，自應拘束兩造。
　　⒉系爭附件「甲方附件6.」約定：「約滿租金調整第1年～2年
      每月35,000元，第3年～5年租金雙方協商」（下稱系爭條
      款）。李佩純證稱：會這樣簽是因為當時候阿美要簽5年
      約，被告方要簽10年約，所以折衷用這樣的方式等語（見
      本院卷第351頁），據此可認系爭條款係屬兩造主張不同
      租賃期間折衝之結果。系爭條款既係系爭租賃契約之附件
      ，又有「約滿調整租金」之文字，可見該條款係系爭租賃
      契約之延續，租賃標的物及其他權利義務均與系爭租賃契
      約同。再考量系爭條款訂立之背景，細繹系爭條款之文字
      ，可認該條款係就原系爭租賃契約之租賃標的，約定於約
      滿後第1年至第2年期間（即系爭租賃契約簽訂起算第6至7
      年，110年1月1日起至111年12月31日止）租金仍為每月35
      ,000元；而約滿後第3年至第5年期間（即系爭租賃契約簽
      訂起算第8至10年，112年1月1日起至114年12月31日止）
      ，雙方則同意租金另議，即再視租金商議結果，決定是否
      續約，以此方式在候阿美5年租賃期間及被告10年租賃期
      間之主張間取得平衡。則就110年1月1日起至111年12月31
      日止期間，系爭租賃契約締約當事人以系爭條款達成以相
      同租金延長系爭租賃契約之合意，系爭租賃契約之租期即
      因而延長至111年12月31日止。
　　⒊候阿美雖主張系爭附件未經候阿美簽名等語。惟按「稱租
      賃者，謂當事人約定，一方以物租與他方使用收益，他方
      支付租金之契約。」、「不動產之租賃契約，其期限逾一
      年者，應以字據訂立之，未以字據訂立者，視為不定期限
      之租賃。」民法第421第1項、第422條分別訂有明文。雙
      方若就租賃關係中關於租金、租賃標的等必要之點有意思
      表示之合致，則租賃契約即已成立，不以訂立書面契約為
      要。逾1年之不動產租賃契約，未以字據訂立者，僅生視
      為不定期限租賃之效果，並不影響契約之成立。依被告所
      提系爭租賃契約原本，系爭附件係釘在系爭租賃契約之後
      ，則候阿美、被告及李佩純均已在系爭租賃契約上簽章，
      其等未亦在系爭附件上簽章，尚與常情無違。況依李佩純
      之證述，其等業已就租賃期間第6、7年（110年1月1日至1
      11年12月31日）之租賃標的及租金等租賃契約必要之點達
      成合意，此部分租賃契約亦已成立，至契約當事人有無在
      書面上簽名，原於契約成立與否無影響。另候阿美復主張
      系爭租賃契約第4、5年租金原本即為每月35,000元，系爭
      條款卻載稱「約滿租金調整第1年～2年每月35,000元」，
      並未就租金有所調整，可見系爭附件為被告私下製作等語
      。然系爭租賃契約當事人均非法律專業人士，系爭附件復
      係手寫，而非事先擬具，顯係契約當事人於締約時就締約
      商議結果臨時予以筆記，縱其用語有不精確之處，亦與常
      情無違，此實與系爭租賃契約當事人有無另就系爭條款達
      成合意無涉。候阿美此節主張，亦難憑採。
　㈡候阿美不得向被告請求違約金及律師費用
　　系爭租賃契約第6條約定：「乙方（張靜芳）於租期屆滿時
    ，除經甲方（候阿美、李佩純）同意繼續出租外，應即日將
    租賃房屋誠心按照原狀遷空交還甲方，不得藉詞推諉或主張
    任何權利，如不即時遷讓交還房屋時，甲方每月得向乙方請
    求按照租金五倍之違約金至遷讓完了之日止，乙方及連帶保
    證人丙方（官有益），絕無異議」。第12條約定：「乙方如
    有違約情事，至損害甲方之權益時願聽從甲方賠償損害，如
    甲方因涉訟所繳納之訴訟費、律師費用，均應由乙方負責賠
    償。」（見本院卷第24頁）。則候阿美得向被告請求上開違
    約金與律師費用，分別以張靜芳租期屆滿未返還系爭房屋，
    與張靜芳違反系爭租賃契約為其前提。然候阿美、李佩純與
    張靜芳就110年1月1日至112年12月31日期間，亦達成租賃合
    意，已如前述。而張靜芳於租期屆滿前即於111年6月30日將
    系爭房屋交還候阿美及李佩純（見不爭執事項㈣），即難認
    張靜芳就此有何違反系爭租賃契約之可言，候阿美復未舉出
    張靜芳有何其他違反系爭租賃契約之情事，則候阿美向被告
    請求連帶給付違約金及律師費用，均屬無據。
　㈢張靜芳得向候阿美請求返還押租金50,000元
　　系爭租賃契約第5條約定：「乙方應於訂約時，交於甲方100
    ,000元作為押租保證金，乙方如不繼續承租，甲方應於乙方
    遷空、交還房（店）屋後無息退還押租保證金。」（見本院
    卷第22頁），張靜芳既已將系爭房屋於111年6月30日將系爭
    房屋交還候阿美及李佩純（見不爭執事項㈣），候阿美及李
    佩純即應共同依上開約定負退還押租金之責任，依民法第27
    1條規定，其債務應平均分擔。茲候阿美所收押租金50,000
    元未據返還（見不爭執事項㈢），候阿美復不得向張靜芳請
    求給付律師費、違約金，而不能以該等債權主張抵銷，則候
    阿美自應依系爭租賃契約第5條約定，償還與李佩純所收押
    租金100,000元之半數，即50,000元。
　㈣張靜芳不得向候阿美請求給付修繕費用及裝潢費用
　　⒈「租賃關係存續中，租賃物如有修繕之必要，應由出租人
      負擔者，承租人得定相當期限，催告出租人修繕，如出租
      人於其期限內不為修繕者，承租人得終止契約或自行修繕
      而請求出租人償還其費用或於租金中扣除之。」民法第43
      0條定有明文。張靜芳雖主張因候阿美未修繕系爭房屋，
      由其支出修繕費用，依上開規定請求候阿美償還，然張靜
      芳並未舉證證明其催告候阿美及李佩純修繕後，其等不為
      修繕，張靜芳方自行修繕，自不能依上開規定請求候阿美
      償還修繕所支出之費用61,950元。
　　⒉按租賃契約中，出租人之主給付義務，依民法第423條規定
      ，即以合於所約定使用收益之租賃物，交付承租人，並應
      於租賃關係存續中，保持其合於約定使用、收益之狀態。
      至候阿美雖提起本件訴訟之本訴，原請求張靜芳遷讓系爭
      房地，並請求被告連帶給付律師費、損害金及違約金，然
      此核係候阿美訴訟權利之行使，至於其請求有無理由、張
      靜芳應否遷讓，均待法院依法審酌判斷。候阿美尚不因出
      租系爭房屋，即喪失就系爭房屋為法律上主張之權利。況
      候阿美雖提起訴訟，然系爭房屋仍在張靜芳之占有中，直
      至張靜芳於111年6月30日自行返還系爭房屋，則候阿美並
      未違反出租人交付並維持租賃物得供使用之給付義務，自
      難認候阿美有何未依債之本旨給付之可言。從而，張靜芳
      以候阿美有不完全給付，依民法第227條第1項規定，請求
      候阿美賠償其就系爭房屋支出之部分裝潢費用70,311元，
      亦無所據。
　㈤張靜芳得請求遲延利息
　　給付無確定期限者，債務人於債權人得請求給付時，經其催
    告而未為給付，自受催告時起，負遲延責任。其經債權人起
    訴而送達訴狀，或依督促程序送達支付命令，或為其他相類
    之行為者，與催告有同一之效力；遲延之債務，以支付金錢
    為標的者，債權人得請求依法定利率計算之遲延利息；應付
    利息之債務，其利率未經約定，亦無法律可據者，週年利率
    為5%，民法第229條第2項、第233條第1項前段及第203條分
    別定有明文。張靜芳依系爭租賃契約第5條約定，請求候阿
    美給付50,000元，屬無確定期限、無約定利率之債務。張靜
    芳自得請求候阿美加付自民事答辯㈡狀暨反訴起訴狀繕本送
    達候阿美翌日即111年7月23日起（見本院卷第324頁）至清
    償日止，按週年利率5%計算之利息。
五、綜上所述，候阿美依系爭租賃契約第6條、第12條約定，請求被告連帶給付680,000元本息，為無理由，應予駁回。張靜芳依系爭租賃契約第5條約定，請求候阿美給付50,000元，及自111年7月23日起至清償日止，按週年利率5%計算之利息，為有理由，應予准許；逾此範圍之請求，則無理由，應予駁回。就張靜芳獲勝訴判決部分，因本件所命給付未逾500,000元，應由本院依職權宣告假執行。張靜芳就此部分贅為聲請，無另為准駁之必要。候阿美聲請供擔保請准免予假執行，經核於張靜芳勝訴之範圍內，並無不合，爰酌定相當擔保金額准許之。至張靜芳其餘假執行之聲請，因其訴經駁回而失所依附，應併予駁回。
六、本件事證已臻明確，兩造其餘攻擊防禦方法及所用證據，經
    核均於判決結果不生影響，爰不逐一論述，附此敘明。
七、據上論結，本件本訴部分，候阿美之訴為無理由，反訴部分
    ，張靜芳之訴一部為有理由，一部為無理由，依民事訴訟法
    第78條、第79條、第389條第1項第5款、第392條第2項，判
    決如主文。   
中　　華　　民　　國　　111 　年　　11　　月　　18　　日
                  民事第三庭法  官  江哲瑋
以上正本係照原本作成。
如對本判決上訴須於判決送達後 20 日內向本院提出上訴狀。如
委任律師提起上訴者，應一併繳納上訴審裁判費。
中　　華　　民　　國　　111 　年　　11　　月　　18　　日
                            書記官  張祐誠